【裁判字號】    97,上易,986
【裁判日期】    970704
【裁判案由】    瀆職
【裁判全文】
臺灣高等法院刑事判決                 97年度上易字第986號
上  訴  人  臺灣臺北地方法院檢察署檢察官
被      告  甲○○
選任辯護人  李傳侯律師
            方伯勳律師
上列上訴人因被告瀆職案件，不服臺灣臺北地方法院九十七年度
易字第三二九號，中華民國九十七年三月三十一日第一審判決（
起訴案號：臺灣臺北地方法院檢察署九十六年度偵字第一八九九
六號），提起上訴，本院判決如下：
    主  文
上訴駁回。
    理  由
甲、公訴人公訴意旨略以：被告甲○○係律師，任職中國信託商
    業銀行股份有限公司（下稱中國信託銀行），擔任法務部門
    協理一職，臺灣臺北地方法院檢察署檢察官於民國九十五年
    十月間，指揮法務部調查局北部地區機動工作組等司法警察
    機關調查中國信託金融控股股份有限公司（下稱中國信託金
    控公司）於九十五年一月間，涉嫌以非常規交易方式，將所
    購買之美金三．九億元保本連結股權結構債（即Ｓｔｒｕｃ
    ｔｕｒｅｄ  Ｎｏｔｅ，下稱：結構債），轉賣予由瀚智集
    團有限公司 (Ｐｙｘｉｓ  Ｇｒｏｕｐ  Ｌｉｍｉｔｅｄ)
    副總經理兼秘書黃汝強（Ｗｏｎｇ  Ｙｕ  Ｋｅｕｎｇ、Ｊ
    ｏｈａｎｎｅｓ  Ｗｏｎｇ）、職員歐詠茵（Ａｕ  Ｗｉｎ
    ｇ  Ｙａｎ、Ｙｖｏｎｎｅ  Ａｕ）所虛設之Ｒｅｄ  Ｆｉ
    ｒｅｏＤｅｖｅｌｏｐｍｅｎｔｓ  Ｌｉｍｉｔｅｄ（下稱
    ：紅火公司）期間，負責前述結構債交易之前中國信託金控
    公司財務長張明田於九十五年十月十六日欲搭機赴日本與中
    國信託金控公司副董事長辜仲諒見面，在中正國際機場遭留
    置，返回臺北市○○區○○路三號中信銀行總行松壽大樓後
    ，臺灣臺北地方法院檢察署檢察官赴該處拘提張明田，並向
    原審聲請羈押。被告受中國信託金控公司及中國信託銀行前
    法務長鄧彥敦指派，於張明田涉嫌違反金融控股公司法等案
    件擔任其選任辯護人，於翌（十七）日凌晨原審開庭審理羈
    押裁定時，因執行律師業務而知悉「他們（即本署與法務部
    調查局北部地區機動工作組）要搜索，他們這次搜索是大動
    作，搜索的幾個地點，我（指法官）想如果該搜的，大概也
    都搜到了」等臺灣臺北地方法院檢察署即將執行搜索中信金
    控辦公室之關於中華民國國防以外應秘密之消息，竟隨即於
    同日凌晨一時餘開庭後步出法院，對當時在臺灣臺北地方法
    院外停車等候之中國信託金控公司法務長鄧彥敦說「那個法
    官在問搜索」而洩露臺灣臺北地方法院檢察署即將搜索之消
    息，致中信金控法人金融處執行長及中信銀行法人金融處總
    經理陳俊哲（已出境日本）於獲悉將遭司法機關搜索之消息
    ，為恐查出其本人及瀚智集團營運長，黃汝強、歐詠茵之真
    實身分及紅火公司、瀚智集團與中信金控的實質關係及其他
    共犯違反金融控股公司法等犯罪事實，意圖妨礙司法機關調
    查，接續於九十五年十月十七日、同年月十八日凌晨四時許
    、十一月二日電話聯絡其秘書林珊如等人將陳俊哲辦公室及
    其他樓層自九十五年十月十七日凌晨四時許起，即連夜分別
    將陳俊哲等辦公室重要電腦、文件資料裝箱、打包並搬運至
    公司隨扈陳登科、總務部經理陳文榮等私人位於桃園縣桃園
    市及臺北縣永和市○○路等住處藏放，而為隱匿、湮滅關係
    陳俊哲及其他共犯等刑事被告證據之行為（湮滅證據部分另
    行偵辦中）等語，而認被告涉犯刑法第一百三十二條第三項
    之洩漏國防以外秘密罪。
乙、上訴人上訴意旨略以：
  一、張明田於羈押審理時之承審法官於九十五年十月十六日就
      搜索相關事項告知之時，當時檢方僅取得有效期間係九十
      五年十月十八日八時起始得執行搜索之搜索票，尚未執行
      任何搜索之舉一節，此觀原聲請羈押時，所檢附提交法官
      審酌之相關資料可明；是該法官就搜索事宜所為上開內容
      之告知，已非所謂預測，而係事實上之訊息告知，此觀上
      開搜索票准許搜索之時間係在羈押庭審理之後一日自明，
      復以被告係任被搜索對象中信金控集團之法務協理一職，
      於擔任張明田羈押審理庭之辯護人時，就中信金控未受搜
      索當知甚詳，則其於法官主動告知之上開訊息時，所得知
      者顯係訊息，而非任何臆測或預測。
  二、倘原審承審羈押庭之法官係為預測之舉，則其大可不必稱
      「這次搜索是大動作，搜索的幾個地點等語」，足見該承
      審法官顯係詳閱過搜索票而為上開陳述，則其對於搜索之
      起點係在羈押庭後顯有相當認識，益徵上開陳述並非預測
      ，而係訊息之提供。
  三、被告不得以其向非委託人即張明田以外之人告知秘密審理
      、偵查時所生之事項或訊息為律師業務職務之一部。然原
      審刻意忽視律師法有關規定，置被告之受託義務僅存在於
      伊與委託人張明田間之事實於不顧，刻意混淆律師與當事
      人間義務之範圍與被告與犯罪嫌疑人間之定義不同，而任
      意擴張被告委託義務之範圍，使之及於就委託事項無關之
      第三人，而以被告仍負有為非委託之當事人之犯罪嫌疑人
      為訴訟上主張之必要，而認被告向該第三人提供其受託人
      案件內容之訊息或諮詢，仍屬律師法提供法律專業知識及
      討論案情之義務之範疇，顯有適用律師法相關法令不當之
      違誤。
  四、倘被告所為向案外人鄧彥敦告知檢方將搜索之訊息，如原
      審所認係一種專業判斷，則其何須告以「法官在問搜索」
      ，而非「我認為檢方發動搜索」？且其當早為張明田羈押
      庭之辯護人時，即能為上開判斷，勿需待法官為檢方將發
      動搜索之訊息告知後，始再轉告鄧彥敦，使鄧彥敦得以先
      行為湮滅證據之舉，此觀之鄧彥敦證述得以判斷。
  五、原審以「搜索、傳喚、拘提、聲請羈押已成偵辦此類案件
      通常必備程序」為由，而認鄧彥敦無須待被告之告知即可
      為搜索將進行之判斷，然查鄧彥敦在被告告知「法官在問
      搜索」等語前，並不知檢察官將實施搜索之強制作為等情
      ，亦據鄧彥敦偵查筆錄可明。原審此項認知顯與卷內事證
      相違，實有判決不依事證及違背經驗法則之違法。
丙、被告答辯部分：
  一、原審九十五年度聲羈字第四六○號承審法官，並非臺北地
      檢署偵辦中國信託涉嫌違反金融控股公司法等案件核發搜
      索票之法官，且原審檢察官對張明田羈押時，不論於聲請
      文件中及庭訊筆錄均未揭露檢方將搜索相關處所之訊息，
      故該承審法官自無從知悉檢方即將搜索相關處所之消息。
      不論檢察官事實上有無取得搜索票，有無搜索計劃，只要
      該承審法官不知情，對其而言僅為預測，而非消息告知。
      再者，該承審法官九十五年十月十七日所稱顯係用過去式
      用語表達已進行搜索，並非揭露、傳達檢方即將搜索的時
      間、地點、對象、物件等具體資訊，況縱認此可解釋為該
      承審法官表示即將要搜索之語，由於其並不知悉、亦無從
      知悉檢方即將搜索之消息，其所言僅係個人臆測，不該當
      刑法上所稱之應秘密之消息。
  二、綜觀全卷，實看不出該承審法官有看過搜索票或知悉有搜
      索之事，檢察官亦未舉證該承審法官確實知悉。況正如檢
      察官所言，當時檢方尚未對中信金控進行任何搜索動作，
      是該承審法官基於當時認知所為之陳述，顯與客觀事實不
      符，益證該承審法官所言，確係個人推測之詞。
  三、被告係受中國信託法務長鄧彥敦之指派，擔任張明田之辯
      護人，故與張明田訂立委任契約者實際上應為中國信託，
      被告於執行職務完畢後，所應負報告義務之對象，除張明
      田，尚包含鄧彥敦，則被告向其長官鄧彥敦報告偵查時之
      相關內容，實為其律師法業務職務之一部。
  四、檢察官於九十五年十月十六日向原審聲請搜索票時，即已
      明確於搜索票聲請書記載犯罪嫌疑人包括辜仲諒、鄧彥敦
      、張明田及林祥曦，而被告並不記得有於九十五年十月十
      七日凌晨告知鄧彥敦法官在問搜索等語，縱有告知，然斯
      時鄧彥敦已成刑事訴訟法上之犯罪嫌疑人或被告，並非僅
      係「有犯罪之嫌疑，或成為刑事案件中被告訴或被告發之
      潛在風險之人」，是以原審認定被告與鄧彥敦間並無偵查
      不公開原則適用，並無違誤。
  五、被告從未告知鄧彥敦檢方將要搜索等語，縱依鄧彥敦所述
      ，亦僅告知法官在問搜索等語。實則以鄧彥敦本身執行律
      師業務多年，就此已能明確判斷當時張明田之住處、公司
      、交通工具等雖尚未遭搜索，惟檢方向法院聲請羈押張明
      田，必會在最短時間內對張明田有關之處所進行搜索，無
      須被告告知。
  六、檢方起訴認定被告洩密係羈押庭後法官提及檢方將搜索情
      事，若法官不知檢方即將搜索則不可能告知搜索，審理羈
      押與核發搜索票的法官是不同的法官，審理羈押庭法官應
      無可能知悉搜索乙情，當時該法官主觀認知是中信金已被
      搜索，此應不符合偵查中應守密情形：辯護人於偵查中確
      有守密義務，基於委任契約亦有報告委任人義務，義務衝
      突下衡平結果應係報告部分事項但不提及細節；受僱律師
      不可能不將事項對其老闆報告，另被害人亦希望了解案情
      ，基此，辯護人所告知內容難道涉及洩密罪？搜索、拘提
      、聲押係典型經濟犯罪程序，一般人亦有常識可作如是判
      斷，無論被告當時是否告知鄧彥敦搜索乙事，鄧彥敦亦是
      作如是判斷，至打包的動作，實係中信金當時作樓層變更
      所致，屬於巧合的誤會。
丁、程序部分：
  一、證據清單：
      證據一：被告甲○○供述（偵訊、原審、本院）。
      證據二：證人鄧彥敦證述（偵訊）。
      證據三：檢方九十五年十月二十四日勘驗筆錄。
      證據四：張明田九十五年十月十七日聲羈筆錄。
      證據五：檢方九十六年一月二十六日勘驗筆錄。
      證據六：張明田刑事委任狀。
      證據七：原審九十五年度聲搜字第一四七四號搜索票。
  二、證據能力：
  （一）按被告以外之人於審判外之陳述，雖不符前四條之規定
        ，而經當事人於審判程序同意作為證據，法院審酌該言
        詞陳述或書面陳述作成時之情況，認為適當者，亦得為
        證據；又當事人、代理人或辯護人於法院調查證據時，
        知有第一百五十九條第一項不得為證據之情形，而未於
        言詞辯論終結前聲明異議者，視為有前項之同意，刑事
        訴訟法第一百五十九條之五第一項、第二項分別定有明
        文。
  （二）查本件被告及辯護人對於被告之供述並未主張無證據能
        力；另其餘證據分別符合刑事訴訟法第一百五十九條之
        一、第一百五十九條之四之傳聞法則之例外規定，而均
        得作為本件之證據。
戊、本院認為被告無罪之理由：
  一、按犯罪事實應依證據認定之，無證據不得推定其犯罪事實
      ；又不能證明被告犯罪者，應諭知無罪之判決，刑事訴訟
      法第一百五十四條、第三百零一條第一項分別定有明文。
      次按事實之認定，應憑證據，如未能發現相當證據，或證
      據不足以證明，自不能以推測或擬制之方法，以為裁判基
      礎；又認定不利於被告之事實，須依積極證據，苟積極證
      據不足為不利於被告事實之認定時，即應為有利於被告之
      認定，更不必有何有利之證據（參見最高法院四十年臺上
      字第八六號及三十年上字第八一六號判例）。
      再按刑事訴訟上證明之資料，無論其為直接或間接證據，
      均須達到通常一般之人均不致有所懷疑，而得確信其為真
      實之程度，始得據為有罪之認定，若關於被告是否犯罪之
      證明未能達此程度，而有合理懷疑之存在，致使無從形成
      有罪之確信，根據「罪證有疑，利於被告」之證據法則，
      即不得遽為不利被告之認定（參見最高法院二十九年上字
      第三一０五號、七十六年台上字第四九八六號判例）。
  二、查被告係律師任職中國信託銀行擔任法務部門協理一職，
      臺灣臺北地方法院檢察署檢察官於民國九十五年十月間，
      指揮法務部調查局北部地區機動工作組等司法警察機關調
      查中國信託金控公司於九十五年一月間，涉嫌以非常規交
      易方式，將所購買之美金三．九億元結構債轉賣予黃汝強
      、歐詠茵，違反銀行法等案件，被告經中國信託金控公司
      、中國信託銀行法務長鄧彥敦指派，接受張明田委任，於
      九十五年十月十七日本院審理九十五年度聲羈字第四六○
      號聲請羈押案件，擔任張明田選任辯護人等情，業據被告
      於原審審理中坦承不諱（見原審卷第二二至二三頁），並
      有張明田刑事委任書狀附卷足憑（見本院卷第五六頁），
      復經原審依職權調閱九十五年度聲羈字第四六○號刑事卷
      宗核閱無訛，堪信為事實。
  三、次查，原審法官於承審九十五年度聲羈字第四六○號案件
      時，曾當庭表示「因為檢察官就是已經查的差不多，剛好
      又發現你要出差，他們要搜索，他們這次搜索是大動作，
      搜索的幾個地點，我想如果該搜的，大概也都搜到了」等
      語，另鄧彥敦於九十五年十月十八日上午十時許至中午十
      二時許在中國信託法務長辦公室內曾表示「（檢察事務官
      問：你為什麼會覺得我們昨天就應該要來？）因為，唉！
      因為昨天晚上一點的時後，那時候法官問檢察官，那個時
      候檢察官不是聲押嗎，那個時候晚上一點，禮拜一晚上一
      點，在審理聲押的事情，法官第一句話問說：『你們搜索
      過了嘍？！』，我們有人在那裡啊！我們有律師，其實甲
      ○○也是律師，就在那裡陪他們講，在審理時，大家一聽
      ，宜芬出來就跟我講：『那個法官在問搜索！』，我說「
      喔！那明天一定來搜索！』，其實我一個晚上都沒睡」等
      語，有鄧彥敦等現場搜索錄音檔案光碟暨臺灣臺北地方法
      院檢察署檢察事務官九十五年十月二十四日勘驗筆錄（見
      九十五年度他字第八○八八號卷第三、四十二頁）、原審
      九十六年度聲羈字第四六○號聲請羈押案件九十五年一月
      十七日訊問筆錄（見九十五年度他字第八○八八號卷第五
      五至六四頁）及原審九十六年度聲羈字第四六○號聲請羈
      押案件九十五年一月十七日錄音光碟暨臺灣臺北地方法院
      檢察署檢察事務官九十六年一月二十六日勘驗筆錄（見九
      十五年度他字第八○八八號卷第六七、六八頁）在卷足憑
      ，堪認被告係因原審法官於承審九十五年度聲羈字第四六
      ○號案件，當庭表示「因為檢察官就是已經查的差不多，
      剛好又發現你要出差，他們要搜索，他們這次搜索是大動
      作，搜索的幾個地點，我想如果該搜的，大概也都搜到了
      」等語，而於庭訊完畢後，向中國信託銀行、中國信託金
      控公司法務長鄧彥敦表示「那個法官在問搜索」等語，尚
      堪認定。
  四、惟原審九十五年度聲搜字第一四七四號搜索票並非由上揭
      聲請羈押案件承審法官所核發，此有原審九十五年度聲搜
      字第一四七四號搜索票附卷足憑（見本院卷第五七至七四
      頁），該位承審法官自無法知悉檢察官曾向原審聲請搜索
      票；又承審法官於審理時亦僅表示「因為檢察官就是已經
      查的差不多，剛好又發現你要出差，他們要搜索，他們這
      次搜索是大動作，搜索的幾個地點，我想如果該搜的，大
      概也都搜到了」等語，並未揭露檢察官即將搜索之明確時
      間、地點及對象；再者，該承審法官九十五年十月十七日
      所稱顯係用過去式用語表達已經進行過搜索，惟檢察官係
      取得有效期間九十五年十月十八日八時起始得執行搜索之
      搜索票，尚未開始執行任何搜索，此亦顯與上開承審法官
      所述內容完全不符，應係承審法官自行臆測之詞，尚難謂
      上開所述係刑法所稱「國防以外之秘密」。
      且依照目前檢調偵辦重大金融案件實務，搜索、傳喚、拘
      提、聲請羈押已成偵辦此類案件之通常必備程序，一般社
      會大眾對此透過新聞媒體均有所認知，更何況具有法律專
      業之金融機構法務長？是鄧彥敦於被告告知「法官在問搜
      索」後表示「那明天一定來搜索！」等語，顯係其基於法
      律專業及生活經驗所為個人判斷之結果，尚與被告所言無
      涉，自難據此認定被告有何洩漏因職務而知悉國防以外應
      秘密消息之犯行甚明。
  五、按刑事訴訟法第一百六十一條已於民國九十一年二月八日
      修正公布，其第一項規定：檢察官就被告犯罪事實，應負
      舉證責任，並指出證明之方法。因此，檢察官對於起訴之
      犯罪事實，應負提出證據及說服之實質舉證責任。倘其所
      提出之證據，不足為被告有罪之積極證明，或其指出證明
      之方法，無從說服法院以形成被告有罪之心證，基於無罪
      推定之原則，自應為被告無罪判決之諭知（最高法院九十
      二年台上字第一二八號判例參照）。
      又同法第一百六十三條亦在同時一併修正，證據調查應以
      當事人為主，法院為輔，而僅具補充及輔助地位，該條第
      二項前段規定，法院為發現真實，「得」依職權調查證據
      ，舊規定則係「應」依職權調查證據，則是否補充介入調
      查，成為法院職權裁量事項，非謂負有調查之義務，檢察
      官舉證責任始終存在，倘檢察官未能善盡實質的舉證責任
      ，法院以被告犯罪不能證明而為無罪判決時，如檢察官僅
      以法院未作補充介入調查為唯一理由而提起上訴，其上訴
      即非有理。至同條第二項但書係立法部門自提修正草案，
      為司法院研擬草案內容所無，惟自刑事訴訟法責成檢察官
      負擔實質的舉證責任以後，法院發見真實釐清案情之查證
      義務，較德國刑事訴訟法要求該國法官應盡其澄清義務之
      程度為輕，被告受無罪推定，檢察官舉證責任不因第二項
      有但書之規定而得以減免。是該條第二項但書所指事項，
      應均以有利於被告之考量方得為之，否則，對檢察官未盡
      實質舉證責任之案件，竟要求法院接續依職權調查不利於
      被告之證據，豈非形同糾問，殊與修法本旨有違（參見朱
      石炎著，刑事訴訟法上第一八四頁至第一八六頁）。
      本件檢察官就不利於被告之證據部分應負實質舉證責任，
      惟所舉證據均無法使本院對於被告涉嫌公訴人所指之事實
      形成確信不疑之心證，依上開判例之見解，應為有利於被
      告之認定。本院復無依刑事訴訟法第一百六十三條第二項
      之規定依職權調查證據之情狀，被告犯罪尚屬不能證明，
      爰為被告無罪之諭知。
己、維持原判決及駁回上訴之理由：
  壹、查原審因認被告無其他積極客觀證據，足以證明被告有檢
      察官所指之犯行，並使原審達到確信，而為被告無罪之諭
      知尚無不合，應予維持原判決。
  貳、上訴人即檢察官以前述理由提起上訴，雖非無據，惟尚無
      法使本院對被告犯行形成確信不疑之心證，其指摘原判決
      不當，即難認為有理由，所提上訴應予駁回。
據上論斷，應依刑事訴訟法第三百六十八條，判決如主文。
本案經檢察官王壬貴到庭執行職務。
中    華    民    國    97    年     7    月    4    日
                  刑事第十八庭審判長法  官  吳鴻章
                                    法  官  段景榕
                                    法  官  陳健順
以上正本證明與原本無異。
不得上訴。
                                    書記官  朱家惠
中    華    民    國    97    年    7     月    4     日


司法院資訊處製作；財團法人民間司法改革基金會備份。
